ACORDAO-COMPLETO-2482679

ACÓRDÃO 8674/2021 ATA 20/2021 - PRIMEIRA CÂMARA

VISTOS, relatados e discutidos estes autos de recurso de reconsideração interposto em face do Acórdão 13703/2019-TCU-Primeira Câmara, 
ACORDAM os Ministros do Tribunal de Contas da União, reunidos em sessão da Primeira Câmara, ante as razões expostas pelo relator, em:
9.1. nos termos dos arts. 32, inciso I, e 33 da Lei 8.443/1992, conhecer do presente recurso de reconsideração para, no mérito, negar-lhe provimento; e
9.2. dar ciência desta deliberação à recorrente.

Recurso de reconsideração interposto contra decisão que julgou irregulares as contas dos responsáveis, com débito e multa, em razão de superfaturamento em pagamentos realizados no bojo de convênio cujo objeto foi apoiar a realização de evento festivo.

Primeira Câmara

Associação Sergipana de Blocos de Trio (ASBT)

3. Recorrente: Associação Sergipana de Blocos de Trio (32.884.108/0001-80)

13.1. Ministros presentes: Walton Alencar Rodrigues (Presidente), Benjamin Zymler (Relator), Vital do Rêgo e Jorge Oliveira.
13.2. Ministro-Substituto presente: Augusto Sherman Cavalcanti.

ACORDAO-COMPLETO-2524683

Acórdão 1022/2022 - Primeira Câmara

ACORDAO-COMPLETO-2553080

Acórdão 6070/2022 - Primeira Câmara

BENJAMIN ZYMLER

Ministro-Substituto Weder de Oliveira

Adoto como relatório, com alguns ajustes de forma, a instrução lavrada no âmbito da Secretaria de Recursos (Serur) , acostada à peça 119:
"INTRODUÇÃO
Trata-se de recurso de reconsideração interposto pela Associação Sergipana de Blocos de Trio (ASBT) e por Lourival Mendes de Oliveira Neto, presidente da referida associação (peça 75) , contra o Acórdão 13703/2019-TCU-Primeira Câmara, de relatoria do Ministro Weder de Oliveira (peça 58) , transcrito na íntegra abaixo:
'9. Acórdão:
VISTOS, relatados e discutidos estes autos de tomada de contas especial instaurada pelo Ministério do Turismo em razão da não aprovação da prestação de contas, por impugnação total das despesas, do convênio 140/2010, cujo objeto era apoiar a realização do projeto festivo intitulado '4º Tô a Toa Fest', realizado em 17/4/2010.
ACORDAM os Ministros do Tribunal de Contas da União, reunidos em Sessão da Primeira Câmara, diante das razões expostas pelo relator, em:
9.1. rejeitar as razões de justificativa e as alegações de defesa apresentadas pela Associação Sergipana de Blocos de Trio (ASBT) , pelo seu presidente, o Sr. Lourival Mendes de Oliveira Neto e do Sr. Carlos Augusto Fraga Fontes;
9.2. julgar irregulares as contas do Sr. Lourival Mendes de Oliveira Neto, com fundamento nos artigos 1º, inciso I, 16, inciso III, alínea 'c', 19, caput, e 23, III, 'c', da Lei 8.443/1992, e condená-lo, solidariamente com a Associação Sergipana de Blocos de Trio (ASBT) e com o Sr. Carlos Augusto Fraga Fontes ao pagamento da importância de R$ 21.000,00 (vinte e um mil reais) , atualizada monetariamente e acrescida de juros de mora, calculados desde 9/8/2010, até a data do efetivo recolhimento, fixando-lhes o prazo de 15 (quinze dias) , a contar da notificação, para que comprovem, perante o Tribunal, o recolhimento do débito ao Tesouro Nacional;
9.3. aplicar, individualmente, ao Sr. Lourival Mendes de Oliveira Neto, à Associação Sergipana de Blocos de Trio (ASBT) e ao Sr. Carlos Augusto Fraga Fontes a multa prevista no art. 57 da Lei 8.443/1992 c/c o art. 267 do RI/TCU, no valor de R$ 35.000,00 (trinta e cinco mil reais) ,
fixando-lhes o prazo de 15 (quinze) dias, a contar da notificação, para que comprovem, perante este Tribunal (art. 214, III, 'a', do RI/TCU) , o recolhimento da dívida aos cofres do Tesouro Nacional, atualizada monetariamente desde a data do presente acórdão até a do efetivo recolhimento, se for paga após o vencimento, na forma da legislação em vigor;
9.4. autorizar, desde logo, nos termos do art. 28, inciso II, da Lei 8.443/1992, a cobrança judicial das dívidas, caso não atendidas as notificações;
9.5. encaminhar cópia da deliberação ao procurador-chefe da Procuradoria da República em Sergipe, nos termos do § 3º do art. 16 da Lei 8.443/1992 c/c o § 7º do art. 209 do Regimento Interno do TCU, para adoção das medidas que entender cabíveis.'
HISTÓRICO 	
2.	Esta tomada de contas especial foi instaurada pelo Ministério do Turismo (MTur) em desfavor da Associação Sergipana de Blocos de Trio (ASBT) e de Lourival Mendes de Oliveira Neto, presidente da ASBT, em razão da impugnação total das despesas realizadas com os recursos do Convênio 140/2010 (Siconv 732318) , cujo objeto foi incentivar o turismo por meio do apoio à realização do evento '4º Tô a Toa Fest', no município de Nossa Senhora da Glória/SE, em 17/4/2010.
3.	O valor do convênio foi estabelecido em R$ 105.000,00, destinados ao pagamento do cachê de três bandas, dos quais R$ 100.000,00 foram repassados pelo concedente, em 29/6/2010, e o restante, R$ 5.000,00, correspondeu à contrapartida. A vigência do ajuste perdurou entre 16/4/2010 e 18/8/2010.
4.	A unidade técnica realizou a citação da ASBT e de seu presidente por: contratação irregular da empresa Guguzinho Promoções e Eventos Ltda. por inexigibilidade de licitação; não demonstração do nexo de causalidade entre os valores repassados e o fim a que eles se destinavam; ausência de publicidade devida dos extratos dos contratos 20 e 21/2010; divergência entre os valores contratados e os efetivamente recebidos pelas bandas a título de cachês; e não comprovação da aplicação dos recursos da contrapartida do convenente e do recebimento dos cachês pelas bandas/artistas musicais (peças 9 e 10) .
5.	O exame técnico (peças 15-17) da manifestação dos responsáveis (peças 13 e 14) , que contou com a anuência do MPTCU (peça 18) , propôs rejeitar as alegações de defesa e julgar irregulares as contas dos responsáveis, com imputação de débito e multa.  
6.	O Ministro-Relator determinou a realização de diligências ao Ministério do Turismo para obter os elementos balizadores dos itens orçados pela ASBT, bem como os documentos e análises que serviram de suporte para o MTur ter concluído que 'os custos indicados no projeto são condizentes com os praticados no mercado local, tendo por base as propostas anexadas ao sistema apresentadas e já atestadas' (peça 20) .
7.	A análise técnica da resposta do órgão concedente (peças 24-26 e 29-30) concluiu que (peça 31) não se demonstrou o nexo de causalidade entre as verbas repassadas e o fim a que elas se destinavam, remanescendo o débito no valor de R$ 80.952,38.
8.	O Ministro-Relator assentou a ocorrência de superfaturamento porque (peça 36) :
8.1. o Ministério do Turismo não avaliou se os preços estabelecidos no plano de trabalho correspondiam a valores compatíveis com os de mercado;
8.2. as bandas receberam valor inferior ao pago à empresa intermediária; e 
8.3. o débito de R$ 21.000,00 decorreu da diferença entre os valores descritos na Nota Fiscal 145 e os recibos fornecidos pelos representantes das bandas/artistas.
9.	Em seguida, o Tribunal desconsiderou a personalidade jurídica da empresa Guguzinho Promoções e Eventos Ltda. para citar o Sr. Carlos Augusto Fraga Fontes, administrador da empresa pelas irregularidades e débitos apurados (peça 35) .
10. A unidade técnica (peça 54) analisou a defesa da empresa Guguzinho (peças 43, 45 e 52) e concluiu que os preços efetivamente cobrados pelas bandas foram menores do que aqueles aprovados no plano de trabalho e que não houve justificativa para os ganhos da empresa Guguzinho como intermediária, remanescendo a solidariedade dos responsáveis pelo débito de R$ 21.000,00.
11. O MPTCU (peça 57) anuiu à conclusão da unidade técnica. 
12. O Relator original (peça 59) ratificou os pareceres precedentes acerca das evidências de dano ao erário por superfaturamento.
13. Apoiado no voto do Ministro-relator, o Tribunal deliberou o Acórdão 13703/2019-TCU-Primeira Câmara (peça 58) . 
14. O recurso intempestivo de Carlos Augusto Fraga Fontes, representante legal da empresa Guguzinho Promoções e Eventos Ltda. (peças 96-98) , não foi conhecido por ausência de fatos novos, a teor do Acórdão 9444/2020-TCU-Primeira Câmara, de relatoria do Ministro Benjamin Zymler (peça 105) 
15. Passa-se ao exame do recurso apresentada pela ASBT e por seu presidente (peça 75) .
EXAME DE ADMISSIBILIDADE
16. O Ministro Benjamin Zymler admitiu o recurso, suspendendo-se os efeitos dos subitens 9.2, 9.3 e 9.4 do Acórdão 13703/2019-TCU-Primeira Câmara (peça 79) .
EXAME DE MÉRITO
17. Constitui objeto desta análise definir se houve:
17.1.	 a caracterização da prescrição da pretensão punitiva, segundo os critérios do Acórdão 1441/2016-TCU-Plenário e do regime da Lei 9.873/1999; e
17.2. a caracterização do dano ao erário por superfaturamento.
Argumentos de prescrição
18. Os recorrentes alegam a ocorrência da prescrição quinquenal da pretensão de ressarcimento e punitiva do TCU, afirmando que (peça 75, p. 18-20) :
18.1. o transcurso de tempo entre os fatos apurados (2008) e a instauração desta TCE (2015) foi superior a cinco anos;
18.2. a ausência de prova de dolo, erro grosseiro ou de vantagem recebida pelos recorrentes configura prescrição, segundo o entendimento do STF assentado na decisão RE 636.886; e
18.3. o prazo de arquivamento da documentação comprobatória para exame dos órgãos de controle interno e externo é de cinco anos da aprovação da prestação de contas, a teor dos §§ 1º e 2º do art. 54 e § 2º do art. 66 do Decreto 93.872/1986. 
19. Os recorrentes alegam a prescrição quinquenal da pretensão punitiva do TCU, a teor do entendimento firmado pelo STF no julgamento do MS 32201/DF, de relatoria do Ministro Roberto Barroso, Primeira Turma, julgado em 21/3/2017. 
Da prescrição
20. No exame da prescrição, a Serur tem adotado os entendimentos detalhados na peça 118, que contém estudo e pronunciamentos anteriores da secretaria sobre o tema. Nessas manifestações, estão desenvolvidas as seguintes premissas, que serão utilizadas no presente exame: 
a)  ao julgar o RE 636.886, o STF conferiu nova interpretação ao art. 37, § 5º, da Constituição Federal, fixando a tese de que 'é prescritível a pretensão de ressarcimento ao erário fundada em decisão de Tribunal de Contas';
b)  as pretensões punitiva e de ressarcimento devem observar o mesmo regime na atividade de controle externo, dado o objetivo comum da prescrição, de fixar prazo para o Tribunal de Contas agir, para caracterizar o ilícito, identificar seu autor, dimensionar as consequências da conduta e impor as consequências legais, independentemente de tais consequências terem natureza punitiva ou ressarcitória;
c)  até que sobrevenha norma específica, entende-se que a prescrição das pretensões punitiva e de ressarcimento, no processo de controle externo, deve observar o regime Lei 9.873/1999, na linha dos recentes pronunciamentos do STF a respeito. Assim, sem prejuízo de se realizar o exame da prescrição também segundo o prazo decenal previsto no Código Civil, o critério adotado, na formulação da proposta de encaminhamento, será o da Lei 9.873/1999.  
Análise da prescrição segundo os critérios do Acórdão 1441/2016-TCU-Plenário
21. No que se refere à pretensão punitiva, o TCU tem tradicionalmente aplicado os critérios definidos no Acórdão 1441/2016-TCU-Plenário, que, em incidente de uniformização de jurisprudência, orientou-se pela aplicação do Código Civil. Por este acórdão, em linhas gerais, a prescrição subordina-se ao prazo geral de dez anos (CC, art. 205) , contado a partir da data da ocorrência do fato e interrompido pelo ato que ordenar a citação, a audiência ou a oitiva da parte.
21.1. Entre outras razões que justificaram a adoção desse critério, destaca-se a de que o citado dispositivo constitui uma cláusula geral a ser empregada sempre que a pretensão for prescritível, mas a lei não estabelecer um prazo específico, como na hipótese.
21.2. Aplicando essas balizas ao caso em exame, verifica-se a não ocorrência da prescrição, conforme os critérios do Acórdão 1441/2016-TCU-Plenário. 
21.3. Cálculo para a ASBT e seu presidente: entre o prazo final para a apresentação da prestação de contas - 17/9/2010 (peça 1, p. 45, 52 e 68) - e a ordem de citação dos responsáveis - 10/6/2016 (peça 7) - transcorreram quase 6 anos.
21.4. Cálculo para Carlos Augusto Fraga Fontes, administrador da empresa Guguzinho Promoções e Eventos Ltda.: entre a data da emissão da Nota fiscal 145 - 2/7/2010 (peça 30, p. 63) - e a ordem de citação - 22/5/2018 (peça 35) - transcorreram quase 8 anos.
Análise da prescrição pelo regime da Lei 9.873/1999 
22. Adotando-se as premissas fixadas na Lei 9.873/1999 ao caso em exame, e mesmo considerando-se o prazo geral, de cinco anos, observa-se que não teria ocorrido a prescrição. Para tanto, é preciso considerar os seguintes parâmetros: 
a) Termo inicial: 
22.1. A Lei 9.873/1999, art. 1º, parte final, traz previsão expressa a respeito do início do prazo, em se tratando de infração de caráter permanente ou continuado. Nesta hipótese, a prescrição começa a correr não da data de cada fato, e sim 'do dia em que tiver cessado' a permanência ou a continuidade. 
22.2. Na hipótese em exame, tem-se dois termos iniciais:
22.2.1. para a ASBT e seu presidente, o termo inicial para a contagem da prescrição é a data da entrega da prestação de contas - 10/9/2010 (peça 1, p. 73) ; e
22.2.2. para Carlos Augusto Fraga Fontes, o termo inicial para a contagem da prescrição é a data da emissão da nota fiscal - 2/7/2010 (peça 30, p. 63) . 
b) Prazo: 
22.3. A Lei 9.873/1999 apresenta um prazo geral, de cinco anos (art. 1º) , e um prazo especial, previsto no art. 1º, § 2º, a saber: 'quando o fato objeto da ação punitiva da Administração também constituir crime, a prescrição reger-se-á pelo prazo previsto na lei penal'. 
22.4. As ações penais nº 0804059-03.2018.4.05.8500 e 0803927-43.2018.4.05.8500, mencionadas pelos recorrentes à peça 75, p. 6-12, 15-16, tratam dos Convênios nº 70367/2009 e 702.871/2008 e, desse modo, não interferem na análise da conduta do recorrente na execução do Convênio nº 140/2010, Siafi 732318, objeto desta TCE. Como não se tem notícia da propositura de ação penal contra o responsável acerca dos fatos de que se trata no presente processo, fica afastada essa possibilidade. Dessa forma, será considerado o prazo geral de cinco anos.
22.5. Não obstante, as causas interruptivas indicadas abaixo evidenciam que a prescrição não teria ocorrido mesmo que se aplicasse o prazo geral de cinco anos. 
c) Interrupções por atos inequívocos de apuração dos fatos: 
22.6. No regime da Lei 9.873/1999, a prescrição se interrompe 'por qualquer ato inequívoco, que importe apuração do fato' (art. 2º, II) . Os exemplos típicos, no caso em exame, são a Nota Técnica de Análise 214/2012, de 22/3/2012 (peça 1, p. 80-83) , a Nota Técnica de Análise Financeira 532/2014, de 25/9/2014 (peça 1, p. 119-126) , o relatório de TCE, de 8/5/2015 (peça 2, p. 30-34) , o relatório de auditoria da CGU, de 9/9/2015 (peça 2, p. 66-73) e os exames técnicos de 11/4/2016, 25/8/2016, 18/9/2018 e 13/2/2019 (peças 6, 15, 31, 54) . Com esse fundamento, a prescrição foi interrompida em 22/3/2012, 25/9/2014, 8/5/2015, 9/9/2015, 11/4/2016, 25/8/2016, 18/9/2018 e 13/2/2019.
d) Interrupções pela citação dos responsáveis: 
22.7. A prescrição também é interrompida 'pela notificação ou citação do indiciado ou acusado, inclusive por meio de edital', nos termos do art. 2º, I, da Lei 9.873/1999. E, no regime dessa lei, a interrupção se dá pela citação propriamente dita, e não pelo despacho que a ordena. No presente caso, a citação de Lourival Mendes de Oliveira Neto se deu em 9/6/2016 (peças 10 e 12) ; a da ASBT, em 9/6/2016 (peças 9 e 11) , e a de Carlos Augusto Fraga Fontes, em 19/7/2018 (peças 43 e 45) .  
22.8. Cabe destacar, por oportuno, que, caso houvesse devedores solidários, a interrupção da prescrição feita a um prejudica aos demais. Incide, nesse caso, regra própria da teoria geral das obrigações, segundo a qual 'a interrupção efetuada contra o devedor solidário envolve os demais' (art. 204, § 1º, do Código Civil) . São consequências próprias da solidariedade (a exemplo da regra de que o credor pode demandar qualquer dos devedores, art. 275 do Código Civil) , que não precisam ser repetidas em cada diploma legal específico. 
e) Interrupção pela decisão condenatória recorrível: 
22.9. Por fim, a prescrição também se interrompe 'pela decisão condenatória recorrível' (art. 2º, III, da Lei 9.873/1999) . Com esse fundamento, houve a interrupção em 12/11/2019, data da sessão em que foi proferido o acórdão condenatório (peça 58) . Essa interrupção é relevante, por estabelecer prazo para julgamento do recurso. 
f) Da prescrição intercorrente: 
22.10. Nos termos do art. 1º, § 1º, da Lei 9.873/1999, opera-se a prescrição intercorrente se o processo ficar paralisado por mais de três anos, aguardando 'julgamento ou despacho'. 
22.11. Note-se que há uma correlação entre essa hipótese e as causas de interrupção da prescrição do art. 2º. Com efeito, uma vez interrompida a prescrição por alguma das hipóteses do art. 2º, o processo não pode ficar inativo, sem qualquer inovação processual relevante, por mais de três anos.
22.12. Trata-se de prazo específico, não se aplicando nem o prazo geral de cinco anos nem o prazo especial, da lei penal (§ 2º) . A finalidade da prescrição intercorrente, com seu prazo próprio, é a de assegurar a eficiência e celeridade nas apurações administrativas. Seria contrário a essa finalidade a paralisação injustificada do processo por período maior que o triênio estabelecido para a hipótese.
22.13. A extrapolação do prazo de três anos, sem inovação relevante no processo, pode configurar negligência. Por isso, além de se operar a prescrição, deve-se promover a 'apuração da responsabilidade funcional decorrente da paralisação, se for o caso'. 
22.14. Em muitas situações, o exame da prescrição intercorrente pode ficar prejudicado nos processos já em tramitação no TCU. Como a ação de ressarcimento era considerada imprescritível, as peças que compõem a tomada de contas especial, elencadas no art. 10 da Instrução Normativa TCU 71/2012, não contemplam informações pormenorizadas quanto ao andamento do processo na fase interna, o que pode prejudicar a análise de eventual paralisação por mais de três anos. 
22.15. Assim, caso o tribunal venha a adotar a sistemática da Lei 9.873/1999 para aferir a prescrição, convém avaliar, oportunamente, a possibilidade de ajustes na IN TCU 71/2012, para que as tomadas de contas especiais encaminhadas ao tribunal contemplem informações sobre as interrupções ocorridas na fase interna do procedimento (como, por exemplo, declaração do órgão instaurador da TCE de que o processo não ficou paralisado por mais de três anos, na forma do art. 1º, § 1º, da citada lei) . 
22.16. Especificamente quanto a esta TCE, as próprias causas de interrupção elencadas acima permitem evidenciar que o processo teve andamento regular, não se operando a prescrição intercorrente. 
22.17. Logo, há informações suficientes nos autos para evidenciar o regular andamento do feito, não se verificando a prescrição intercorrente prevista na Lei 9.873/1999. 
g) Conclusão: 
22.18. Independentemente da existência de outras causas interruptivas não elencadas acima (citações no âmbito administrativo, tentativas de solução conciliatória etc.) , cujo levantamento não se fez necessário, observa-se, pelos eventos indicados, que, em nenhum momento, transcorreu prazo suficiente para se operar a prescrição (nem mesmo se se considerasse o prazo geral de cinco anos) , tomando-se por referência a Lei 9.873/1999, tida pelo STF como norma regente da prescrição da pretensão punitiva pelo TCU. 
22.19. Partindo-se da premissa de que a pretensão reparatória segue as mesmas balizas, enquanto não houver norma específica a respeito, a demonstração de que não se operou a prescrição punitiva impõe, como consequência, a conclusão de que também é viável a condenação ao ressarcimento do prejuízo apurado nos autos.
22.20. Portanto, não houve a prescrição da pretensão punitiva, segundo o regime da Lei 9.873/1999. 
Conclusão sobre a prescrição
23. A atuação do TCU não se encontra inviabilizada, pois não se verificou a prescrição segundo os critérios do Acórdão 1441/2016-TCU-Plenário e do regime da Lei 9.873/1999. 
Argumentos recursais     
24.	 A ASBT e Lourival Mendes de Oliveira Neto alegam que o Juízo Federal sentenciou nos processos 0803927-43.2018.4.05.8500 e 0804059-03.2018.4.05.8500 (ações penais) que: as supostas irregularidades possuíam natureza formal; a Lei 8.666/1993 não se aplica ao convênio; e Lourival Mendes de Oliveira Neto cumpriu de forma integral o repasse ao fornecedor do serviço, como ocorreu no caso ora examinado (peça 75, p. 6-12, 15-16) . 
25. 	Os recorrentes sustentam que os custos dos serviços foram devidamente justificados. Para tanto, afirmam que: 
25.1. 	O Ministério do Turismo detalhou, na fase de análise da proposta do convênio, a forma como a proposta e a carta de exclusividade deveriam ser apresentados. O convênio somente foi firmado porque os documentos foram previamente analisados e aprovados pelo concedente, nos termos da Portaria interministerial 127/2008 (peça 75, p. 14-15) .
25.2. 	Os preços contratados estavam condizentes com os praticados no mercado, conforme análise prévia e minuciosa das propostas de plano de trabalho, realizada pelo Ministério do Turismo, que utilizou utiliza acórdãos do TCU como referência legal (peça 75, p. 3-6 e 12-13) .
25.3.	 É desnecessária a cotação de preços 'quando, em razão da natureza do objeto, não houver pluralidade de opções', a teor do § 1º, inciso II, do art.  46 da Portaria Interministerial 127/2008. Com esse fundamento, o concedente teria exigido apenas um orçamento com a carta de exclusividade e autorizado a execução do convênio (peça 75, p. 14) .
25.4.	 Nenhum artista/banda questionou os pagamentos efetuados para a empresa Guguzinho ou cobrou judicial e extrajudicialmente o valor dos cachês, cuja oscilação significativa e periódica pode ter comprometido a análise dos preços praticados (peça 75, p. 12 e 16) .
25.5.	 A decisão recorrida se processou na área privada (relação entre artista e empresário) , estranha à função e à competência do TCU. O Tribunal não pode arbitrar os ganhos entre a contratada e os artistas/bandas, de modo a contrariar o entendimento assentado no Acórdão 9313/2017-TCU-Primeira Câmara (peça 75, p. 2-3) .
25.6.	 O valor pago à empresa corresponde ao valor contratado, conforme nota fiscal, orçamento feito pela contratada e recibo de pagamento, o que comprova o nexo financeiro e afasta o débito, na forma do subitem 9.2.3.2 do Acórdão 1435/2017-TCU-Plenário (peça 75, p. 18) . 
25.7.	 A contratação da empresa Guguzinho se deu em razão de ser a única detentora da carta de exclusividade dos artistas/bandas. 	A justificativa de inexigibilidade contém o nome da empresa contratada, o valor do cachê artístico, a data e o local da apresentação das bandas consagradas pela opinião pública, em conformidade com a Portaria Interministerial 127/2008. Os pagamentos foram transferidos para conta da contratada, que detinha a carta de exclusividade e orçamento para apresentação do artista (peça 75, p. 5, 13 e 17) . 
25.8. 	A escolha dos artistas/bandas se deu em função do desejo do público local e a não observação desse requisito poderia gerar um evento vazio, contrariando o objetivo do plano nacional do turismo (peça 75, p. 3 e 5) . 
25.9.	 Todos os atos do convênio estão inseridos no portal Siconv, de acesso público e livre (peça 75, p. 17) . 
Análise
26.	 A ASBT e Lourival Mendes de Oliveira Neto foram citados (peças 9 e 10) por: (a) contratação irregular da empresa Guguzinho por inexigibilidade de licitação, quando ausente o requisito de inviabilidade de competição, em afronta ao art. 25, inciso III, da Lei 8.666/1993; (b) não demonstração do nexo de causalidade entre os valores repassados e o fim a que eles se destinavam, pois não havia como se afirmar que os valores pagos à empresa Guguzinho foram realmente utilizados na consecução do objeto pactuado; (c) ausência de publicidade devida dos extratos dos Contratos 20 e 21/2010, conforme arts. 26 e 61 da Lei 8.666/1993; (d) divergência entre os valores contratados e os efetivamente recebidos pelas bandas a título de cachê; e (e) não comprovação da aplicação dos recursos da contrapartida do convenente e do recebimento dos cachês pelas bandas/artistas musicais.
27.	 Diante das alegações de defesa dos responsáveis (peças 13, 14 e 52) , das informações apresentadas pelo Ministério do Turismo (peças 24-26 e 29-30) e das manifestações da unidade técnica (peças 15-17, 31-33 e 54-56) e do MPTCU (peças 18, 34 e 57) , o relator original apontou, no voto condutor do acórdão recorrido, o conjunto de evidências de dano ao erário por superfaturamento, afirmando que (peças 36 e 59) :
27.1. O Ministério do Turismo não avaliou se os preços estabelecidos no plano de trabalho correspondiam a valores compatíveis com os de mercado.
27.2. As bandas receberam valor inferior ao pago à empresa Guguzinho. 
27.3. O débito de R$ 21.000,00 decorreu da diferença entre os valores descritos na Nota Fiscal 145 (peça 30, p. 63) e os recibos fornecidos pelos representantes das bandas/artistas (peça 30, p. 66-68) .
28. Passa-se ao exame do recurso.
29. O cerne da questão é verificar se há elementos nos autos capazes de afastar a constatação do superfaturamento na contratação das apresentações das Bandas Forrozão Balanço da Boiada, Psico da Galera e Flavinho e os Barões.
30. As ações judiciais nº 0803927-43.2018.4.05.8500 e 0804059-03.2018.4.05.8500, mencionadas pelo recorrente, tratam dos Convênios nº 702.871/2008 e 70367/2009 e envolvem outras empresas contratadas pela ASBT (Planeta Empreendimentos e Serviços Ltda. e Voyage Viagens e Turismo Ltda.) . Assim, o testemunho e o juízo de valor estabelecidos naqueles processos judiciais se referem exclusivamente aos fatos ocorridos no âmbito dos Convênios nº 702.871/2008 e 70367/2009 e, desse modo, são insuficientes para demonstrar a boa-fé e a conduta regular do recorrente na execução do Convênio nº 140/2010, Siafi 732.318, objeto desta TCE, assim como são insuficientes para afastar a constatação de superfaturamento das apresentações artísticas.
31. Não há evidências ou provas nos autos de que os preços praticados no Convênio 140/2010 foram devidamente justificados pelo Ministério do Turismo, pela empresa Guguzinho Produções e Eventos Ltda., pela ASBT ou por seu presidente.
32. 	A alegação de que o Ministério do Turismo analisou os valores da proposta do plano de trabalho ou de que tenha realizado a cotação prévia de preços vem desacompanhada de elementos probatórios. Os recorrentes afirmam que o Ministério do Turismo examinou o plano de trabalho do convênio, mas não apresentaram os documentos que comprovariam que o Ministério do Turismo realizou a análise dos preços das atrações artísticas contidas na proposta 015545/2010 (peça 1, p. 7-19) , a qual resultou na celebração do convênio 140/2010 (peça 1, p. 40-58) . 
33.	Observe que não há evidências ou provas de que os valores fixados no termo do convênio estavam de acordo com aqueles praticados à época pelos artistas em outros eventos. Ao contrário do que sugerem os recorrentes, a análise de preços da Proposta 15545/2010, que teria comparado o preço proposto com o preço praticado no mercado, não consta do banco de dados do Sistema de Convênios (Siconv) , conforme consulta realizada em 13/4/2021 no Portal plataformamaisbrasil.gov.br.  
34.	 O orçamento e a nota fiscal do prestador de serviços (Guguzinho Produções e Eventos Ltda.) , inseridos no portal Siconv, isoladamente, são incapazes de afastar a constatação de superfaturamento das apresentações artísticas contratadas.
35. As análises prévias de planos de trabalho realizadas pelo Ministério do Turismo, mencionadas na peça 75, p. 3-5, referem-se a outras propostas (18526/2013 e 15986/2010) e a outros os convênios, cujos objetos foram os 'Festejos Juninos de Frei Paulo' e a '1ª Cavalgada da Região Centro Sul'. Ou seja, não guardam relação com o objeto desta TCE e, assim, não podem afastar as conclusões do acórdão recorrido. 
36. A afirmação de que a empresa contratada Guguzinho Produções e Eventos Ltda. participou da cotação prévia de preços carece de lastro probatório, visto que não consta dos autos qualquer elemento de prova da realização da cotação prévia de preços (comparativo de preços) , por parte da ASBT ou do Ministério do Turismo, antes da aprovação do plano de trabalho. A cotação prévia de preços não se confunde com o orçamento apresentado pela empresa Guguzinho. 
37. Não merece prosperar a alegação de que a cotação de preços era desnecessária, em razão da natureza do objeto da licitação, por não haver pluralidade de opções (§ 1º, II, do art. 46 da Portaria Interministerial 127/2008) . A cotação prévia de preços poderia e deveria ter sido realizada para verificar os preços praticados à época pelos artistas em outros eventos e compará-los com os preços ofertados na proposta do convênio. 
38. Não há como atestar que houve oscilação significativa do valor do cachê das bandas justamente porque não houve a realização da cotação de preços, que permitisse a comparação dos preços ofertados na proposta do Convênio 140/2010 com aqueles praticados em outros eventos festivos.
39. A afirmação de que nenhum artista/banda questionou os pagamentos efetuados para a empresa Guguzinho e o valor dos cachês, por si só, não permite concluir que não houve superfaturamento na contratação das bandas. 
40. As alegações relacionadas à comprovação do nexo de causalidade entre os recursos do convênio e o pagamento do cachê das bandas, por não terem fundamentado o débito imputado aos responsáveis no acórdão recorrido, são insuficientes para demonstrar que houve a realização da pesquisa de preços, remanescendo, assim, a constatação do superfaturamento na contratação das bandas.
41. 	Note que o Tribunal não exigiu a apresentação do recibo emitido pelas bandas ou a demonstração do nexo financeiro, visto que o motivo causador do débito foi a constatação do superfaturamento na apresentação das bandas. Assim, para afastar o débito, os recorrentes deveriam demonstrar que os preços praticados no convênio eram compatíveis, à época, com aqueles praticados no mercado.
42.	 Não é correta a afirmação dos recorrentes de que a decisão recorrida se processou na área privada, estranha à função e à competência do TCU. Não houve, na decisão recorrida, a arbitragem de ganhos internos no relacionamento do empresário exclusivo e da empresa exclusiva ad hoc (contratada) , entre si, e entre eles e as bandas. Cabe à ASBT, ao presidente e à empresa Guguzinho demonstrar que o valor pago à contratada era compatível com o preço de mercado ou com valores anteriormente recebidos pelas bandas em outros eventos equivalentes.
43.	 Os seguintes argumentos recursais são também insuficientes para afastar o débito, porquanto não são capazes de comprovar que os preços definidos no convênio estavam de acordo com os valores de mercado:  
43.1. a justificativa de inexigibilidade de licitação atendeu às disposições da Portaria Interministerial 127/2008;
43.2. 	a contratação da empresa Guguzinho deu-se em razão de ser a única detentora da carta de exclusividade dos artistas; e
43.3.	 a escolha dos artistas deu-se em função do desejo do público local e a não observação desse requisito poderia gerar um evento vazio, contrariando o objetivo do plano nacional do turismo. 
44.	 Assim, diante da falta de elementos de prova capazes de alterar o acórdão recorrido, entende-se que o recurso não merece provimento.
CONCLUSÃO
45.	 A atuação do TCU não se encontra inviabilizada, pois não se verificou a prescrição segundo os critérios do Acórdão 1441/2016-TCU-Plenário e do regime da Lei 9.873/1999.
46. Os documentos dos autos apontam o superfaturamento na contratação das bandas, parte do objeto do Convênio 140/2010, Siafi 732318. 
47. Os argumentos recursais são insuficientes para alterar a decisão recorrida.
PROPOSTA DE ENCAMINHAMENTO
48. Ante o exposto, submete-se à consideração superior a análise do recurso de reconsideração interposto pela ASBT e por Lourival Mendes de Oliveira Neto contra o Acórdão 13703/2019-TCU-Primeira Câmara, propondo-se, com fundamento no art. 33 da Lei 8.443/1992:
a) conhecer o recurso de reconsideração para, no mérito, negar-lhe provimento; e
b) dar ciência às partes, à Procuradoria da República no Estado de Sergipe e aos órgãos/entidades interessados, bem como aos demais cientificados do acórdão recorrido."
2.	O diretor da Serur anuiu ao encaminhamento acima (peça 120) .
3.	O representante do MP/TCU, igualmente, endossou o posicionamento da unidade técnica (peça 121) .
É o relatório.

não há

Procuradora-Geral Cristina Machado da Costa e Silva

RECURSO DE RECONSIDERAÇÃO EM TOMADA DE CONTAS ESPECIAL. CONVÊNIO FIRMADO COM O MINISTÉRIO DO TURISMO. EVENTO FESTIVO REGIONAL. EVIDENCIAÇÃO DE SUPERFATURAMENTO. CONTAS IRREGULARES. DÉBITO. MULTA. CONHECIMENTO. NEGATIVA DE PROVIMENTO. CIÊNCIA.

TOMADA DE CONTAS ESPECIAL (TCE)

Secretaria de Recursos (Serur)

Em exame, recurso de reconsideração interposto pela Associação Sergipana de Blocos de Trio (ASBT) por intermédio de seu presidente, sr. Lourival Mendes de Oliveira Neto, contra o Acórdão 13703/2019-TCU-Primeira Câmara, proferido em tomada de contas especial instaurada pelo Ministério do Turismo (MTur) em decorrência da não aprovação da prestação de contas do Convênio 140/2010.
II - Breve histórico
2.	O ajuste teve como objeto incentivar o turismo por meio do apoio à realização de evento intitulado "4º Tô a Toa Fest", no Município de Nossa Senhora da Glória/SE, em 17/4/2010.
3.	Os recursos previstos foram orçados em R$ 105.000,00, sendo R$ 100.000,00 a cargo do concedente, liberados em 29/6/2010, e R$ 5.000,00 a título de contrapartida, aportada em 15/5/2010.
4.	A vigência inicial do convênio abarcou o período de 17/4/2010 a 17/6/2010 (peça 1, p. 40-58 e 67) , posteriormente prorrogada, de ofício, até 18/8/2010 (peça 1, p. 68) .
5.	Conforme consta dos autos, o MTur realizou fiscalização in loco, tendo emitido o Relatório 105/2010, em 20/4/2010, por meio do qual atestou a execução do evento e o alcance satisfatório dos resultados (peça 1, p. 59-66) .
6.	Posteriormente, com a emissão do Relatório de Demandas Externas (RDE) 00224.001217/2012-54 (peça 1, p. 87-115 e 127-143, e peça 2, p. 1-12) , resultante das ações de controle desenvolvidas pela Controladoria-Geral da União (CGU) na ASBT, o MTur, valendo-se do princípio da autotutela, reviu o seu posicionamento anterior e reprovou a execução financeira do convênio, com imputação de débito equivalente ao valor integral repassado.
7.	A Nota Técnica de Análise Financeira 532/2014 registrou as seguintes constatações, entre outras, que serviram de motivo para a reprovação da prestação de contas e instauração desta TCE (peça 1, p. 122) :
	"No relatório de demandas externas da CGU número 00224.001217/2012-54 (fl. 260) , foi apontado o mesmo problema: 'Ausência de justificativa de preços na inexigibilidade de licitação realizada pela ASBT'. Cabe destacar o que dispõe o Acórdão 819/2005-TCU-Plenário: 'quando contratar a realização de cursos, palestras, apresentações, shows, específicos ou eventos similares, demonstre, a título de justificativa de preços, que o fornecedor cobra igual ou similar preço de outros com que contrata para evento de mesmo porte, ou apresente as devidas justificativas, de forma a atender ao inc. III do parágrafo único do art. 26 da Lei nº 8.666/1993'. Assim, o orçamento apresentado não permite verificar se o valor contratado é compatível com o cachê cobrado pelas bandas/grupos musicais em outras apresentações artísticas análogas.
	Outro apontamento foi a realização de cotação prévia de preços em que as três empresas participantes não possuem funcionários declarados na RAIS e cujos sócios/proprietários são beneficiários de programa de transferência de renda (fl. 273) , sendo constatado uma aparente cotação de preços, o convenente foi questionado sobre tais fatos, porém, seus argumentos não foram aceitos. Desta forma, evidenciado desacordo com que preceitua o art. 45 da Portaria Interministerial 127/2008  (...) " (g. n.) .
8.	Em instrução inicial, houve a responsabilização do sr. Lourival Mendes de Oliveira Neto pelas seguintes irregularidades: (i) contratação irregular da empresa Guguzinho Promoções e Eventos Ltda., por inexigibilidade de licitação, quando ausente o requisito de inviabilidade de competição, em afronta ao art. 25, inciso III, da Lei 8.666/1993 e ao subitem 9.5.1.1 do Acórdão 96/2008-TCU-Plenário; (b) não demonstração do nexo de causalidade entre os valores repassados e o fim a que eles se destinavam, pois não havia como se afirmar que os valores pagos à empresa Guguzinho Promoções e Eventos Ltda. foram realmente utilizados na consecução do objeto pactuado; (c) ausência de publicidade devida dos extratos dos Contratos 20 e 21/2010, conforme arts. 26 e 61 da Lei 8.666/1993; (d) divergência entre os valores contratados e os efetivamente recebidos pelas bandas, a título de cachê; e (e) não comprovação da aplicação dos recursos da contrapartida do convenente, bem como do recebimento dos cachês pelos artistas.
9.	Antes do julgamento de mérito, o relator a quo, Ministro-Substituto Weder de Oliveira, determinou a realização de diligências ao MTur para que encaminhasse a documentação que deu suporte à afirmação de que os preços propostos estavam de acordo com os preços de mercado, dado que a presunção de veracidade dessa afirmação impunha e validava os raciocínios de não comprovação de ocorrência de dano ao erário.
10.	Em resposta, o MTur esclareceu que (peça 29, p. 1-3) :
	"Informamos que, após análise da documentação anexada à época no SICONV e nos autos do processo  (...) , não foram encontradas evidências tampouco documentações balizadoras para uma análise de custos, não sendo possível apontar com exatidão o indicativo que levou a gestão anterior à aprovação da proposta afirmando que os custos indicados no Projeto estão condizentes com o praticado no mercado local.
	Entretanto, mesmo concluindo que não há documentação indicativas da análise de custos, é possível aferir, através do próprio Parecer Técnico nº 284/2010, que a Gestão anterior considerava o orçamento apresentado pela empresa como documentação de análise de custos, visto que o Proponente 'atestava' esse orçamento: 'Isto posto, julgamos oportuna a aprovação, considerando que os custos indicados no Projeto são condizentes com o praticado no mercado local, tendo por base as propostas anexadas ao sistema apresentados e já atestados (...) ' (extraído do Parecer Técnico supracitado) '
	As únicas documentações de análise que são consideradas como suporte para a conclusão apresentada à época são o Parecer Técnico nº 284/2010 (fls. 09 a 12) , da extinta Coordenação-Geral de Análise de Projetos (CGAP) , que era a responsável pelo banco de dados de análise de custos, exigido pela Portaria Ministerial 153 de 2009 em seu artigo 18, bem como o Parecer da CONJUR/MTur nº 303/2010 (fls. 16 a 28) fundado nos apontamentos daquele Parecer Técnico."
11.	Diante desse novo contexto, o relator a quo entendeu haver comprovação de que as bandas receberam valor inferior ao recebido pela empresa constituída como sua representante (Guguzinho Promoções e Eventos Ltda.) , o que evidenciaria a ocorrência de dano ao erário por superfaturamento.
12.	Na sessão da Primeira Câmara do dia 25/5/2018, o relator a quo apresentou proposta de deliberação no sentido de rejeição das alegações de defesa apresentadas, irregularidade das contas e imputação de débito solidário aos responsáveis pela diferença entre o valor autorizado no plano de trabalho e o efetivamente destinado ao cumprimento da parte principal do objeto do convênio (apresentação das bandas) , conforme quadro abaixo (não foi acolhida a proposta de débito integral, uma vez que foi comprovado, por monitoramento in loco, que as bandas se apresentaram) :
	Item
	Valor previsto plano de trabalho (R$) 
	Valor pago às bandas (R$) 
	Débito (R$) 
	Peças/páginas dos Recibos

	Banda Forrozão Balanço da Boiada
	20.000,00
	14.000,00
	6.000,00
	peça 30, p. 68

	Banda Pscico da Galera
	20.000,00
	15.000,00
	5.000,00
	peça 30, p. 67

	Flavinho e os Barões 
	45.000,00
	35.000,00
	10.000,00
	peça 30, p. 66

	Total
	85.000,00
	64.000,00
	21.000,00
	
13.	Após discussão da matéria, deliberou-se, por meio do Acórdão 4736/2018-TCU-Primeira Câmara, como medida preliminar, em desconsiderar a personalidade jurídica da empresa Guguzinho Promoções e Eventos Ltda. para chamar ao processo, via citação, o seu sócio administrador, considerando a participação da empresa em ganho indevido no convênio. Desse modo, foi incluído no rol de responsáveis solidários o sr. Carlos Augusto Fraga Fontes, representante legal da citada empresa.
14.	O feito prosseguiu regularmente e, por meio do Acórdão 13703/2019-TCU-Primeira Câmara desta Corte assim se manifestou, in verbis:
	" (...)  ACORDAM os Ministros do Tribunal de Contas da União, reunidos em Sessão da Primeira Câmara, diante das razões expostas pelo relator, em:
	9.1.  rejeitar as razões de justificativa e as alegações de defesa apresentadas pela Associação Sergipana de Blocos de Trio (ASBT) , pelo seu presidente, o Sr. Lourival Mendes de Oliveira Neto, e pelo Sr. Carlos Augusto Fraga Fontes;
	9.2. julgar irregulares as contas do Sr. Lourival Mendes de Oliveira Neto, com fundamento nos artigos 1º, inciso I, 16, inciso III, alínea 'c', 19, caput, e 23, III, 'c', da Lei 8.443/1992, e condená-lo, solidariamente com a Associação Sergipana de Blocos de Trio (ASBT) e com o Sr. Carlos Augusto Fraga Fontes, ao pagamento da importância de R$ 21.000,00 (vinte e um mil reais) , atualizada monetariamente e acrescida de juros de mora, calculados desde 9/8/2010, até a data do efetivo recolhimento, fixando-lhes o prazo de 15 (quinze dias) , a contar da notificação, para que comprovem, perante o Tribunal, o recolhimento do débito ao Tesouro Nacional;
	9.3. aplicar, individualmente, ao Sr. Lourival Mendes de Oliveira Neto, à Associação Sergipana de Blocos de Trio (ASBT) e ao Sr. Carlos Augusto Fraga Fontes a multa prevista no art. 57 da Lei 8.443/1992 c/c o art. 267 do RI/TCU, no valor de R$ 35.000,00 (trinta e cinco mil reais) , fixando-lhes o prazo de 15 (quinze) dias, a contar da notificação, para que comprovem, perante este Tribunal (art. 214, III, 'a', do RI/TCU) , o recolhimento da dívida aos cofres do Tesouro Nacional, atualizada monetariamente desde a data do presente acórdão até a do efetivo recolhimento, se for paga após o vencimento, na forma da legislação em vigor;
	9.4. autorizar, desde logo, nos termos do art. 28, inciso II, da Lei 8.443/1992, a cobrança judicial das dívidas, caso não atendidas as notificações; e
	9.5. encaminhar cópia da deliberação ao procurador-chefe da Procuradoria da República em Sergipe, nos termos do § 3º do art. 16 da Lei 8.443/1992 c/c o § 7º do art. 209 do Regimento Interno do TCU, para adoção das medidas que entender cabíveis."
15.	É contra essa deliberação que se insurge a recorrente.
III - Das alegações recursais
16.	A ASBT aduz, em síntese, que: (i) teria ocorrido a prescrição quinquenal da pretensão de ressarcimento e punitiva do TCU, pois o transcurso de tempo entre os fatos apurados (2008) e a instauração desta TCE (2015) superou cinco anos; (ii) o Juízo Federal sentenciou nos processos 0803927-43.2018.4.05.8500 e 0804059-03.2018.4.05.8500 (ações penais) que as supostas irregularidades possuíam natureza formal, que a Lei 8.666/1993 não se aplica ao convênio e que o sr. Lourival Mendes de Oliveira Neto cumpriu de forma integral o repasse ao fornecedor do serviço; (iii) os custos dos serviços foram devidamente justificados; (iv) o convênio somente foi firmado porque os documentos foram previamente analisados e aprovados pelo concedente, nos termos da Portaria Interministerial 127/2008; (v) os preços contratados estavam condizentes com os praticados no mercado, conforme análise prévia e minuciosa das propostas de plano de trabalho realizada pelo MTur; (vi) nenhum artista questionou os pagamentos efetuados para a empresa Guguzinho Promoções e Eventos Ltda. ou cobrou judicial e extrajudicialmente o valor dos cachês, cuja oscilação significativa e periódica pode ter comprometido a análise dos preços praticados; (vii) a decisão recorrida se processou na área privada (relação entre artista e empresário) , estranha à função e à competência do TCU, que não pode arbitrar os ganhos entre a contratada e as bandas; (viii) o valor pago à empresa corresponde ao valor contratado, conforme nota fiscal, orçamento feito pela contratada e recibo de pagamento, o que comprovaria o nexo financeiro e afasta o débito; e (ix) a contratação da empresa Guguzinho Promoções e Eventos Ltda. se deu em razão de ser a única detentora da carta de exclusividade dos artistas.
IV - Dos pareceres proferidos
17.	Ao instruir o feito, a Serur salientou que atuação deste Tribunal não se encontra inviabilizada, pois não se verificou a prescrição segundo os critérios do Acórdão 1441/2016-TCU-Plenário e do regime da Lei 9.873/1999.
18.	Quanto ao mérito, entendeu a unidade técnica que não há elementos nos autos capazes de afastar a constatação do superfaturamento na contratação das apresentações das Bandas Forrozão Balanço da Boiada, Psico da Galera e Flavinho e os Barões. Isso porque não há evidências de que os preços praticados no Convênio 140/2010 foram devidamente justificados pelo MTur, pela empresa Guguzinho Produções e Eventos Ltda., pela ASBT ou por seu presidente.
19.	Em relação às ações judiciais mencionadas pela recorrente, a Serur destacou que tratam exclusivamente dos Convênios 702.871/2008 e 70.367/2009 e envolvem outras empresas contratadas pela ASBT. Logo, não interferem no desenrolar deste feito.
20.	Portanto, ao refutar todos os argumentos recursais, a Serur propõe a negativa de provimento ao apelo.
21.	O MP/TCU, em sua intervenção regimental, endossou o posicionamento da unidade técnica.
V - Da análise do recurso
22.	Por estarem presentes os requisitos de admissibilidade previstos nos arts. 32, inciso I, e 33 da Lei 8.443/1992, ratifico o conhecimento do recurso de reconsideração interposto.
23.	Refuto, de pronto, a preliminar de prescrição suscitada. Consoante descrito no relatório precedente, não houve a ocorrência da prescrição, seja pelos critérios do Acórdão 1441/2016-TCU-Plenário, seja pelos ditames da Lei 9.873/1999.
24.	Quanto ao mérito, melhor sorte não socorre a recorrente.
25.	Conforme consta dos autos, os registros constantes do Relatório de Demandas Externas 00224.001217/2012-54 da CGU possibilitaram quantificar a ocorrência de débito no montante de R$ 21.000,00, decorrente da cobrança de cachês superfaturados, conforme tabela transcrita no parágrafo 12 deste voto. Esse achado corroborou a antieconomicidade da contratação de artistas por meio de empresas intermediárias promotoras de eventos.
26.	Observa-se, pois, que a discussão principal destes autos, e que fundamentou a deliberação recorrida, gira em torno dos indícios de superfaturamento, e não de eventual ausência de nexo de causalidade entre os recursos repassados e a execução do objeto. Não se discute, tampouco, a efetiva apresentação dos artistas, cujos shows tiveram sua realização atestada pelo MTur.
27.	Nesta assentada, a recorrente não apresentou quaisquer esclarecimentos e/ou documentos que pudessem justificar a diferença de preço constatada entre os valores pagos à empresa Guguzinho Produções e Eventos Ltda., a título de cachê das três bandas que se apresentaram no evento intitulado "4º Tô a Toa Fest", e os valores de cachê efetivamente recebidos por elas. 
28.	É sabido que, em contratos dessa natureza, é usual ficar à conta da empresa contratante dos shows, além de uma comissão, os custos com despesas de hospedagem, transporte e alimentação dos artistas, o que justificaria as diferenças por vezes observadas entre o valor contratado e os cachês efetivamente pagos aos artistas. Todavia, ao ser instado por este Tribunal a comprovar a regularidade dessa diferença, compete ao responsável o ônus de demonstrar os gastos efetuados, por meio de documentação idônea. Dessa maneira, deve trazer aos autos informações consistentes que afastem as irregularidades (no caso, indícios de superfaturamento) de forma cabal, fato que não se verificou no presente caso.
29.	Desse modo, havendo comprovação de que os preços efetivamente cobrados pelas bandas foram menores do que aqueles aprovados no plano de trabalho e, ainda, estando caracterizada a inexistência de comprovantes que atestem a regularidade dessa diferença de valores, está demonstrada a ocorrência de dano ao erário.
30.	Nesse sentido, destaca-se recentes precedentes desta Corte: Acórdão 14/2021-TCU-Primeira Câmara (sob minha relatoria) , 2.026/2019-Plenário (Ministro Vital do Rêgo) , 5.909/2019-1ª Câmara (Ministro Walton Alencar Rodrigues) , 6.788/2019-2ª Câmara (Ministro Augusto Nardes) e 4.736/2018-1ª Câmara (Ministro Weder de Oliveira) , dentre outros.
31.	A recorrente alega que os preços avençados estavam em conformidade com o praticado no mercado e que foram respaldados pelas áreas técnicas do MTur. Entretanto, não apresenta a cotação prévia de preços de mercado das apresentações artísticas, nos termos exigidos pelo art. 46 da Portaria Interministerial 127/2008, que, a princípio, deveria ser realizada por meio dos valores anteriormente recebidos pelas bandas em outros eventos equivalentes.
32.	De fato, assiste razão à recorrente quando afirma que não há, nestes autos, qualquer prova de que algum artista que se apresentou no evento tenha questionado, extrajudicial ou judicialmente, os pagamentos efetuados ou alegado que não os recebeu. Ocorre que essa alegação, ainda que seja procedente, não é capaz de afastar as bases do acórdão vergastado, uma vez que não foi questionada a realização dos pagamentos avençados com as bandas, mas a divergência existente entre os valores contratados e os declarados como efetivamente recebidos (diferença de R$ 21.000,00) .
33.	Ademais, não se trata da interferência desta Corte em relações privadas, no caso da empresa contratada e dos artistas, mas, sim, da utilização dos valores praticados como parâmetro para se avaliar se foram utilizados preços de mercado.
34.	Insta esclarecer à recorrente que a sua responsabilização, bem como a de seu então dirigente, ocorreu de acordo com o enunciado da Súmula TCU 286, a qual estabelece que "a pessoa jurídica de direito privado destinatária de transferências voluntárias de recursos federais feitas com vistas à consecução de uma finalidade pública responde solidariamente com seus administradores pelos danos causados ao erário na aplicação desses recursos". Isto é, a entidade privada e seus administradores respondem solidariamente pelos prejuízos sofridos pelo erário, tal como bem definido no incidente de uniformização de jurisprudência apreciado mediante o Acórdão 2763/2011-TCU-Plenário.
35.	Em relação às decisões judiciais mencionadas, registra-se que versaram sobre convênios distintos do ora em exame, ou seja, tais decisões não repercutem na presente tomada de contas especial.
36.	Assim sendo, por não terem sido apresentados elementos aptos a reformar a decisão impugnada, cabe negar provimento ao recurso sob exame.
37.	Diante do exposto, voto para que o Tribunal adote o acórdão que ora submeto à deliberação deste Colegiado.
    TCU, Sala das Sessões Ministro Luciano Brandão Alves de Souza, em 15 de junho de 2021.
BENJAMIN ZYMLER
Ministro-Relator